【裁判字號】    89,上更(一),136
【裁判日期】    900612
【裁判案由】    偽造文書等
【裁判全文】
臺灣高等法院臺中分院刑事判決                八十九年度上更(一)字第一三六號
    上  訴  人  甲○○
    即  被  告
    選任辯護人  王錦昌
    自  訴  人  戊○○
                己○○○
右上訴人因偽造文書等案件，不服臺灣台中地方法院八十五年度自字第三八六號中華
民國八十六年二月五日第一審判決，提起上訴，經判決後由最高法院發回更審，本院
判決如左：
      主  文
原判決關於甲○○部分撤銷。
甲○○共同為他人處理事務，意圖為自己不法之利益，而為違背其任務之行為，致生
損害於本人之財產，處有期徒刑捌月。
      事  實
一、張世炅係力建設開發股份有限公司（下簡稱力公司）臺中區之區主管，鍾勝
    欽係力公司臺中大雅店店長，李進財（業經本院另案判處有期徒刑一年在案）
    係力公司臺中五權店之店長，丙○○（業經最高法院判處有期徒刑一年確定在
    案）、辛○○均係力公司五權店之職員。緣戊○○及己○○○夫婦係如附表所
    示之不動產之所有人，委託彼等之女婿庚○○於民國（下同）八十二年八月九日
    與力公司板橋店簽訂委託銷售契約，約定由力公司代為銷售如附表所示之不
    動產，銷售總價新台幣（下同）一千六百萬元，服務報酬為成交價之百分之四，
    翌日（即同年八月十日）力公司將本件代銷業務交由該公司台中大雅店處理，
    又於八十二年八月二十七日與庚○○約定變更銷售底價為六百五十萬元，再於八
    十二年九月七日變更銷售底價為五百萬元；嗣辛○○為爭業績找到甲○○出面承
    購，但丙○○因已先覓得乙○○願以五百七十萬元之價格購買上開土地，台中大
    雅店即將本件委託銷售案轉由台中五權店處理。張世炅、鍾勝欽、丙○○、李進
    財與辛○○均係力公司之職員，因力公司受託為戊○○及己○○○銷售如附
    表所示之二筆土地，而係為戊○○及己○○○處理事務之人，本應誠實為委託人
    以最有利之價格出售，竟於見委賣價格與委買價格間相差七十萬元，有利可圖，
    即基於共同為自己不法利益之犯意聯絡，由辛○○要知情並有共同犯意聯絡之甲○○出面偽稱欲以五百萬元購買上開土地，並請知情並與彼等有共同犯意聯絡之
    代書林亭君（年籍資料不詳，業經原審判決自訴不受理確定在案）負責協調書立
    買賣契約書，於八十二年九月十四日，在台中市力公司五權店由甲○○與庚○○簽約購買該土地並先由甲○○當場交付現金四萬元，並簽發臺中區中小企業銀
    行東豐原分行面額各為廿萬元、廿萬元及八十五萬元之支票三張，其中廿萬元一
    張交給庚○○，另廿萬元一張及八十五萬一張則交給力公司，當支付該土地移
    轉之增值稅及力公司之仲介服務費；又於翌日（即八十二年九月十五日）上午
    ，在同一地點，由甲○○偽稱係戊○○及己○○○之代理人，並由丙○○擔任介
    紹人，將如附表所示之二筆土地，以五百七十萬元之價格，出售予遠天送，而書
    立戊○○、己○○○與乙○○買賣之不動產買賣契約書，並將該不動產買賣契約
    書交予乙○○，進而收受乙○○用以支付價款之支票。致戊○○、舒蓮英受有價
    差七十萬元之財產損失，而足以生損害於戊○○及己○○○。嗣因甲○○上開價
    款幾經周折均未能支付，始為戊○○、己○○○之代理人庚○○得悉。
二、案經戊○○、己○○○向原審法院提起自訴。
      理  由
一、訊據上訴人即被告（以下簡稱為被告）甲○○坦承於八十二年九月十四日有經由
    辛○○之介紹以五百萬元之價格與自訴人戊○○、己○○○夫婦之女婿庚○○訂
    立上開不動產買賣契約書，嗣於翌日（即八十二年九月十五日）又以自訴人戊○○、己○○○夫婦代理人之名義與案外人乙○○訂立不動產買賣契約書，將上開
    土地以五百七十萬元之價格出售予乙○○，並收受五百七十萬元買賣價金等事實
    不諱，惟矢口否認有背信之犯行，辯稱：伊係真有意要購買上開土地，於購買時
    並不知已有人要以五百七十萬之價格購買該土地，係伊買後辛○○才告訴伊說有
    人要買該土地，並要二十萬元給伊賺，伊始再以五百七十萬之價格出售該土地給
    乙○○。伊僅認識辛○○，至其他力霸公司之職員，伊均不認識，並無背信之犯
    行可言云云。
二、經查右開犯罪事實業據自訴人戊○○、己○○○夫婦指訴綦詳，並經證人丙○○
    於本院前審審理時到庭結證屬實，此外復有八十二年九月十四日自訴人與被告所
    訂立之不動產買賣契約書影本、八十二年九月十五日由被告以自訴人代理人之名
    義與乙○○所簽訂之不動產買賣契約書影本及自訴人與力公司所簽訂之委託銷
    售契約書影本等各一份在卷可稽。
三、次查本件被告係明知力公司承銷上開土地之相關職員已覓得乙○○願以五百七
    十萬元之價格購買上開土地後，再要被告充當人頭與自訴人簽約以五百萬元之價
    格購買上開土地等情，亦經證人即原力公司板橋文化店之丁○○於本院前審審
    理時證稱：「事後發生糾紛甲○○與庚○○有約在庚○○處商談，甲○○說他只
    是人頭，實際上他只賺十萬元」等語，此亦經被告至台北找自訴代理人庚○○商
    談時在場之證人曹永鳴於本院前審審理時證稱：「當時辛○○說為了業績才用本
    件這個方式，甲○○也承認拿了十萬元的報酬當人頭」等語。而被告對證人丁○○之上開證詞，雖辯稱伊係後來才知道自已是人頭，才拉辛○○上台北跟庚○○
    說明清楚，伊是向庚○○說明找伊當人頭之前三天他們已先找到買主乙○○，伊
    是受害人，是丙○○離職後告訴伊，伊始知情云云，然依證人丙○○於本院前審
    審理時證稱：「曾聽被告說力公司要給他二十萬元，及本件係張世炅提議要請
    被告當人頭，被告係與張世炅談人頭之事」等語，再參諸苟被告當時並非當人頭
    ，而確係投資，則被告既已於八十二年九月十四日以五百萬元之價格購得自訴人
    上開二筆土地，且於翌日即八十二年九月十五日，又係由被告偽稱係自訴人戊○○、己○○○之代理人，以五百七十萬元之價格將上開二筆土地再出售予乙○○
    ，則被告明知上開二買賣契約中間有七十萬元之價差，依理應屬被告所有，力
    公司僅得收取仲介之酬勞。然依被告所自承僅獲得二十萬元，顯與事理有違，足
    認被告所辯確係向自訴人購買上開二筆土地投資，不知力公司職員所為之內情
    云云，應係事後圖卸之詞，委無可採。
四、再查本件自訴人將上開二筆土地委託力公司銷售後，力公司台中區區襄理張
    世炅於乙○○已同意以五百七十萬元購買，且由丙○○收了乙○○訂金後，始由
    張世炅提議找辛○○找被告，以被告之名義為人頭，再給甲○○二十萬元報酬，
    所得差價均由張世炅處理等情，亦據證人丙○○於本院前審審理時結證在卷，核
    與證人乙○○證稱：「早已與丙○○談妥以五百七十萬已成交，簽約時甲○○自
    稱係自訴人之代理人」等語相符。此外，乙○○所簽發交付用以付款之以台中市
    第一信用合作社南臺中分社為付款人，帳號第一○四三六三號，面額八十五萬元
    （八十二年十月十五日期，票號第一八三○號，此為支付土地增值稅用）、九十
    二萬二千元（八十二年九月十五日期，票號第一八二九號）、十三萬（八十二年
    九月廿五日期，票號第一八三二號）、五萬五千元（八十二年九月十七日期，票
    號第一○八四號）（以上三筆為支付買受土地之期款）及三百七十萬元（八十二
    年十一月卅日期，票號第一八三一號，為支付土地價款尾款貸款部分之預付價金
    ）之支票共五張，該支票除八十五萬元及三百七十萬元部分外，餘均經由張世炅
    在中華商業銀行台中分行，第000－00－000000－0－00帳號提示
    兌領，其中三萬元轉帳入力公司帳號，並由張世炅領取現金廿二萬元，餘則轉
    帳進入鍾勝欽在同前銀行之第000－00－000000－0－00號帳戶，
    由鍾勝欽領走，亦經原審向中華商業銀行台中分行調閱有關乙○○依買賣契約所
    支付之支票款去向，有該分行之存款明細分戶帳在卷可憑，再者，李進財為力霸
    公司五權店之店長、林亭君為該店之代書，均參與本件買賣之訂約與交易事宜，
    亦可為張世炅、鍾勝欽、丙○○、辛○○、李進財、林亭君及被告對右開事實，
    均係知情之認定依據。
五、綜上所述，足證被告上開所辯顯係飾卸之詞，不足採信，是罪證明確，其犯行堪
    以認定。
六、查張世炅、鍾勝欽、李進財、丙○○、辛○○等人係力霸公司之職員，為力霸公
    司處理受客戶委託銷售不動產事宜，自訴人將上開土地委託力霸公司銷售，張世
    炅、鍾勝欽、李進財、丙○○、辛○○等人均係力霸公司之負責銷售人員，本應
    誠信地以最有利於委託人即自訴人之價格銷售上開土地，竟於覓得已出價五百七
    十萬元之買者後，仍夥同被告充當人頭，以最低價之五百萬元，由被告先與自訴
    人訂立買賣契約，再於翌日隨即由被告偽稱為自訴人之代理人，以五百七十萬元
    之價格出售予他人，而獲取七十萬元差價之利益，張世炅、鍾勝欽、李進財、丙○○、辛○○等人顯係有為他人處理事務，而意圖為自己不法之利益，且損害本
    人之利益，而為違背其任務之行為，並足以致生損害於自訴人，而被告及知情之
    代書林亭君雖未受自訴人之委託為自訴人處理事務，但其二人與上開受自訴人委
    託為自訴人銷售土地之張世炅、鍾勝欽、李進財、丙○○、辛○○等人間具有犯
    意聯絡及行為分擔，自應與張世炅、鍾勝欽、李進財、丙○○、辛○○等共七人
    共犯刑法第三百四十二條第一項之背信罪，均為共同正犯。
七、原審予以論罪科刑，固非無見，惟查原審認被告與有受委託為他人處理事務身分
    之張世炅、鍾勝欽、李進財、丙○○、辛○○等人共犯背信罪，但論結欄漏未引
    用刑法第三十一條第一項，已有未合。次查被告並不成立行使偽造私文書罪（詳
    如後述），原審認被告亦成立行使偽造私文書罪，亦有違誤。被告上訴意旨仍執
    前詞否認犯罪，雖無理由，但原判決既有上述可議之處，已屬無可維持，應由本
    院將原判決關於被告部分予以撤銷改判。爰審酌被告犯罪之動機、目的、手段、
    所生之危害，及犯後之態度等一切情狀，量處如主文第二項所示之刑，以示懲儆
    。
八、自訴意旨另以：被告於八十二年九月十五日在台中市力公司五權店，由被告偽
    稱係自訴人戊○○及己○○○夫婦之代理人，並由丙○○擔任介紹人，將如附表
    所示之二筆土地，以五百七十萬元之價格，出售予乙○○，而偽造戊○○、己○○○之名義與乙○○訂立不動產買賣契約書，並將該不動產買賣契約書交予乙○○，進而收受乙○○用以支付價款之支票，致戊○○、舒蓮英受有價差七十萬元
    之損失，而足以生損害於戊○○及己○○○，因認被告另涉有行使偽造私文書之
    罪嫌云云。按刑法第二百十條偽造私文書罪之成立以無制作權人捏造他人名義而
    制作該文書為要件，故判斷是否構成偽造私文書係以行為時有無擅用他人名義訂
    約為準，此與民事上經過追認使契約生效概念固亦不同。查本件被告係以自訴人
    戊○○、己○○○夫婦之代理人自居，而與乙○○訂立上開不動產買賣契約書，
    且出賣人戊○○、己○○○下係蓋被告之印文，並非戊○○、己○○○之印文，
    有該不動產買賣契約書影本一份足按（見原審卷第一宗第十一頁至第十三頁），
    至該不動產買賣契約書末頁立契約書人欄，出賣人雖記載為「戊○○」「己○○○」，但此僅為表彰出賣人為誰，並非自訴人之署押，是被告並未犯有偽造署押
    罪；而刑法第二百十條偽造私文書罪之成立，除文書內容出於虛構外，並以作成
    名義人須出於虛捏或假冒為其構成要件。稽之前揭不動產買賣契約書，首頁第一
    行雖載有「出賣人己○○○、戊○○」，但其左蓋有被告之印文，且在買賣契約
    書末後立契約書當事人簽名欄則除「出賣人戊○○、己○○○」下方蓋有被告之
    印文外，左側載明代理人甲○○（即被告）並由被告親自簽署蓋印，似徵契約書
    係由被告所訂立，責任由被告負責，其並未捏造自訴人名義為之，自與以捏造他
    人名義為要件之偽造私文書罪不符（最高法院二十六年渝上字第一二五號判例參
    照）。此外復查無其他確切證據足以證明被告確有偽造私文書之犯行，其此部分
    之犯罪要屬不能證明。惟因自訴人認此部分與前開科刑部分係屬具有牽連關係之
    裁判上一罪，故不另為無罪之諭知，附此說明。
九、自訴人戊○○及己○○○等二人經本院合法傳喚而無正當由不到庭，爰不待其二
    人陳述而為判決。
十、據上論斷，應依刑事訴訟法第三百六十九條第一項前段、第三百六十四條、第二
    百九十九條第一項前段、第三百三十一條第一項後段、第三百四十三條、刑法第
    二十八條、第三百四十二條第一項、第三十一條第一項、罰金罰鍰提高標準條例
    第一條前段，判決如主文。
中      華      民      國      九十     年       六      月    十二    日
                                  臺灣高等法院臺中分院刑事第八庭
                                        審判長法  官  羅  得  村
                                              法  官  林  輝  煌
                                              法  官  劉  榮  服
右正本證明與原本無異。
自訴人得上訴，被告不得上訴。
如不服本判決應於收受送達後十日內向本院提出上訴書狀，其未敘述上訴之理由者並
得於提起上訴後十日內向本院補提理由書（均須按他造當事人之人數附繕本）。
                                              書記官  陳  俞  豪
中      華      民      國      九十     年       六      月     十三   日
附錄法條：
刑法第三百四十二條第一項：
為他人處理事務，意圖為自己或第三人不法之利益，或損害本人之利益，而為違背其
任務之行為，致生損害於本人之財產或其他利益者，處五年以下有期徒刑、拘役或科
或併科一千元以下罰金。
前項之未遂犯罰之。
附表：
┌──┬────────────────────┬───────────┐
│編號│      土      地      標     示         │  備              註  │
├──┼────────────────────┼───────────┤
│ １ │台中市南屯區○○○段一二二－四九五號土地│  所有權人：己○○○  │
├──┼────────────────────┼───────────┤
│ ２ │台中市南屯區○○○段一二二－四九六號土地│  所有權人：戊○○    │
└──┴────────────────────┴───────────┘
                                                                        Ｉ


司法院資訊處製作；財團法人民間司法改革基金會備份。
